---
title: "ggplot2の基礎"
author: "Toshiki SHIBANO"
date: "`r Sys.Date()`"
output:
  html_document:
    df_print: paged
    toc: yes
    toc_float: yes
  pdf_document:
    latex_engin: xelatex
    df_print: kable
    toc: yes
documentclass: bxjsarticle
classoption: 
  xelatex,ja=standard
---

```{r setup, include=FALSE}

# HTML用
knitr::opts_chunk$set(echo = TRUE)

# PDF用
#knitr::opts_chunk$set(echo = TRUE,
#                      dev = "cairo_pdf",
#                      dev.args = list(family = "ipaexg"))  

```

# ggplot2とは
Grammar of Graphics(グラフィックスの文法, Wilkinson 2005)に従って実装されたパッケージ．
Rには初めからグラフを描画する機能が備わっていますが，ggplot2パッケージを使う方が多くのグラフを一貫した方法で美しく描くことができます．  
今回の資料では，ggplot2でグラフを描く概略を説明します．
何故このグラフを描くのか(why)，どのようにしてこのグラフを描くのか(how)については述べません．
それは別の資料の役割です．
パッケージのインストールは次のように行います．

```{r install ggplot2}
# ggplot2のインストール
# tidyverseをインストールすることをオススメします．
#install.packages("ggplot2")
#install.packages("tidyverse)

# パッケージの読み込み
library(tidyverse)
#library(ggplot2)
```

# ggplot2を用いたグラフの描き方

ggplot2を用いた作図は色々な要素を足し合わせて一つのグラフを作成します．
以下のコードをみれば分かりますが，データとグラフの要素を結びつけたもの(`p`)に `+` を用いてどんどん足していきます．  
基本的な流れは以下のようになります．  

1. 作るグラフの構造を考える
2. ggplot()関数を使ってデータを指定し，データ中の変数とグラフの要素(点や色)を結びつける
    変数とグラフの要素を結びつけることを審美的要素のマッピング(aesthetic mappings)といいます
3. geom_()関数を用いてプロットのタイプを選択する
4. 座標と目盛りを調整する
5. 凡例などを加える

実際の例を通してみていきましょう．
irisデータセットを用います．

## 散布図
```{r scatter plot}
# 種別に色分けしたSepal.LengthとSepal.Widthの散布図を描きたい
p <- ggplot(data = iris, 
            mapping = aes(x = Sepal.Length, y = Sepal.Width, color = Species))
p + geom_point(alpha = 0.5) + 
    labs(x = "Sepal Length(cm)", 
         y = "Sepal Width(cm)", 
         title = "Sepal Length v.s. Sepal Width")

```

散布図を書いた例を一つずつ解説していきます．

1. 作るグラフの構造を考える  
    - コメントにある，「種別に色分けしたSepal.LengthとSepal.Widthの散布図」が該当します
2. ggplot()関数を使って，データを指定し，データ中の変数とグラフの要素(点や色)を結びつける
    - ggplot(data = iris, 
             mapping = aes(x = Sepal.Length, y = Sepal.Width, color = Species))
      がこれに当たります．
    - data引数に用いるデータを渡します．data = iris
    - mapping引数にaes()関数を用いて，x, yを指定します．colorには各点を色分けしたい変数を指定します．
      この例では，x軸にSepal.Length，y軸にSepal.Widthを取り，Speciesで色分けをしています．
3. geom_()関数を用いてプロットのタイプを選択する
    - geom_point()で散布図を描きます
    - alpha引数を設定して，色の濃さを調整しました．これで重なっている点が分かります．
4. 座標と目盛りを調整する
    - 今回は調整していません．
5. 凡例などを加える
    - labs()関数を用いて，x, y軸ラベルの変更やタイトルを加えます．


## 棒グラフ
```{r bar plot}
# 種別にSepal.Lengthの平均値および標準偏差の棒グラフを描きたい
# まずはdplyrを使ってSepal.Lengthの平均値および標準偏差を求める
iris_by_species <- 
  iris %>% 
  group_by(Species) %>% 
  summarise(N = n(), 
            mean_Sepal_Length = mean(Sepal.Length, na.rm = TRUE),
            sd_Sepal_Length = sd(Sepal.Length, na.rm = TRUE),
            .groups = "drop"
            )

# データの確認
iris_by_species

# 棒グラフの描画
p <- ggplot(data = iris_by_species, 
            mapping = aes(x = Species, y = mean_Sepal_Length, fill = Species))
p + geom_col() + 
    geom_errorbar(mapping = aes(ymin = mean_Sepal_Length - sd_Sepal_Length, 
                                ymax = mean_Sepal_Length + sd_Sepal_Length),
                  width = 0.3) + 
    scale_y_continuous(limits = c(0, 8)) + 
    labs(x = NULL, y = "mean of Sepal Length(cm)± SD",
         title = "Mean Sepal Length ± SD") + 
    guides(fill = "none")
```

このようにして目的のグラフを描くことが出来ます．
今回は一つ一つ何が起きているかを確認していきましょう．


### データの宣言および審美的要素のマッピング
```{r base}
p <- ggplot(data = iris_by_species,
            mapping = aes(x = Species, y = mean_Sepal_Length, fill = Species))
p
```

これはデータとしてiris_by_speciesを使うと宣言し，xにSpecies，yにmean_Sepal_Lengthをマッピングします．
`fill = Species` でSpeciesで色分けすると伝えます．
fillの代わりにcolorにするとどうなるか確認してみてください．
まだこの時点では，使うデータとx, yやfillが与えられただけなので，描画されません．

補足  
今回は説明するためにあえて棒グラフに色をつけましたが，このグラフなら色は必要ないと思います．


### 棒グラフを描く
```{r barplot}
p <- p + geom_col()
p
```

geom_col()で棒グラフを描きます．


補足  
棒グラフはgeom_bar()関数でも描くことができます(むしろこっちがメインな気がします)．
geom_bar()関数は，デフォルトでは個数を出力するようになっており，上の例で  
`p + geom_bar()`  
とすると，エラーが出ます．
ですので，  
`p + geom_bar(stat = "identity")`  
とすることで，描くことができます．


### エラーバーを加える
```{r errorbar}
p <- p + geom_errorbar(mapping = aes(ymin = mean_Sepal_Length - sd_Sepal_Length,
                                ymax = mean_Sepal_Length + sd_Sepal_Length),
                       width = 0.3)
p
```

エラーバーを描き加えます．
geom_errorbar()関数を用いて，mappingにyminとymaxを指定することで，エラーバーを描くことがでます．
yminはmeanからsdを引いたもの，ymaxは足したものになってます．
widthはエラーバーの幅を示しています．


### スケールの調整
```{r scale}
p <- p + scale_y_continuous(limits = c(0, 8))

p
```

`scale_y_continuous(limits = c(0, 8))`  
でy軸の範囲を設定します．
scale_x_continuousを用いればx軸の範囲を設定することができます．
また，breaks引数を設定することで，軸のラベルの表示名を自由に調整できます．


### ラベルの設定
```{r labs}
p <- p + labs(x = NULL, y = "Sepal Length(cm)",
              title = "Mean Sepal Length ± SD")
p
```

x軸名を消し，y軸名を変えます．


### 凡例の設定
```{r guides}
p <- p + guides(fill = "none")
p
```

凡例は特に必要ではないので，消します．


まとめると

1. 作るグラフの構造を考える
    - 平均値±標準偏差の棒グラフを描く
2. ggplot()関数を使ってデータを指定し，データ中の変数とグラフの要素(点や色)を結びつける
    - ggplot()関数の文
3. geom_()関数を用いてプロットのタイプを選択する
    - geom_col()を用いて棒グラフを描画
    - geom_errorbar()を用いてエラーバーを描画
4. 座標と目盛りを調整する
    - scale_y_continuous()で目盛りを調整
5. 凡例などを加える
    - labs()でx軸，y軸，タイトルを調整
    - guides()で判例を消去



# さいごに
初めは何をしてるか分からないと思うので，とりあえず写経しましょう．
そして棒グラフの時のように一つずつ確認していきましょう．
私も少しずつ資料を作っていきますが，しっかり学びたい方は以下に挙げる参考文献を見ることをオススメします．
特にData Visualizationがオススメです(邦訳版を読み途中です)．
なぜこのグラフを描くのか(why)，どうやってこのグラフを描くのか(how)を両方とも学ぶことが出来ます．
私のグラフに関する資料は主にこの本を参考にすると思います．


# 参考文献

- [Data Visualization](https://socviz.co/index.html#preface) by Kieran Healy
  - 邦訳本『データ分析のためのデータ可視化入門』
- [R for Data Science](https://r4ds.had.co.nz/data-visualisation.html#data-visualisation) by Hadley Wickham & Garrett Grolemund
  - [R for Data Science](https://r4ds.had.co.nz/index.html) のchapter 3
- [ggplot2](https://ggplot2-book.org/index.html) by Hadley Wickham
  - ggplot2の本．かなり読み応えがありそう．読んでないです．
- https://ggplot2.tidyverse.org/reference/index.html
  - ggplot2の公式サイト
- https://www.jaysong.net/ggplot_intro1/
  - 日本語解説サイト．
- https://github.com/rstudio/cheatsheets/blob/master/translations/japanese/ggplot2-cheatsheet-2.0-ja.pdf
  - ggplot2のチートシート．手元に置いておきましょう．